臺灣高等法院花蓮分院刑事判決　　　　 100年度上訴字第28號
上　訴　人
即　被　告　黃光南
選任辯護人　簡燦賢律師
選任辯護人　吳秋樵律師
上列上訴人因違反臺灣地區與大陸地區人民關係條例等案件，
不服臺灣花蓮地方法院99年度訴字第435號中華民國99年12月17
日第一審判決（起訴案號：臺灣花蓮地方法院檢察署99年度偵字
第2914號），提起上訴，本院判決如下：
    主  文
原判決撤銷。
黃光南無罪。
    理  由
一、公訴意旨如附件之起訴書所載。
二、按刑事訴訟法第155條第2項規定：「無證據能力、未經合法
    調查之證據，不得作為判斷之依據」。而「證據能力」是指
    可供嚴格證明使用之資格，則此一「判斷對象」，自係指須
    經嚴格證明之犯罪事實之判斷而言，亦即認定犯罪事實所憑
    之證據，不僅須有證據能力，且須經合法之調查，否則不能
    作為有罪認定之依據。惟倘經法院審理結果，並未為有罪之
    判決，因所援證據，並非作為認定犯罪事實之基礎，其證據
    能力自毋須加以嚴格之限制，有最高法院98年度台上字第57
    74號判決可按。本件既應為無罪判決（詳後述），依上開說
    明，就為判決基礎資料之證據能力，即不須加以嚴格限制，
    爰認無逐一贅論其證據能力之必要。
三、本件檢察官認被告涉有罪嫌，係以：1、被告於警偵訊中之
    陳述（指被告之自白）；2、大陸地區福建省龍岩市公證處
    所出具之結婚證明書、結婚登記申請書、財團法人海峽交流
    基金會證明書各一份；3、大陸地區人民進入臺灣地區旅行
    證申請書、大陸地區人民進入臺灣地區保證書、大陸地區人
    民明細資料報表及蘇幼英入出境紀錄查詢（表）各一份等為
    其論據（參見起訴書「證據清單及待證事實欄」）。惟訊據
    被告黃光南，堅決否認有檢察官所指之犯行，辯稱：被告與
    蘇幼英並非假結婚，被告主動找警方的目的，是希望收回其
    身分證，不要讓他自由進出大陸，如果當初是假結婚，被告
    僅須去辦離婚即可，不必去報案，這樣被告和蘇幼英反而會
    被關云云（參見本院卷第218頁背面、第219頁正面）。經查
    ：
（一）、按對於被告或證人之陳述，應就其全部陳述觀察，不得
        擷取片段而為判斷，有最高法院87年度台上字第2878號
        及98年度台上字第5827號判決可資參照。依據被告之警
        詢筆錄，被告雖曾稱：「...當初是朋友的老婆說請我
        幫忙要我大陸的朋友來臺工作，我才去辦假結婚...」
        ；及「（警問：你與大陸配偶蘇幼英結婚，是為了讓大
        陸配偶來臺而預先取得合法入境後，再辦理離婚事宜，
        有無？請解釋）有」等語；但在同筆錄中亦記載被告曾
        陳稱：其未曾向介紹人拿錢，其為辦理結婚手續，花費
        約新臺幣10萬元，有在大陸宴請親友2桌。復供稱：「
        （警問：你明知婚姻是假的，仍與他辦結婚登記？）當
        初不知道會發生這樣的事，是她來臺後才告訴我是假結
        婚，所以在不知道的情況下去辦結婚登記」等語（見警
        卷第3頁以下）。上開警詢筆錄，雖顯示被告曾提及「
        假結婚」等語，但隨後既又說明：自己花費結婚費用，
        且係蘇幼英來臺告知後，才知是假結婚，其係於不知道
        之情況下辦理結婚登記等情，綜觀其全部陳述，乃在說
        明其最初為不知情之意旨無疑。
（二）、況依本院勘驗被告受警詢當時錄音之結果，被告在受詢
        時曾辯稱：「（警問：...你去大陸之前，他這個女孩
        子就跟你講了...我們兩個是假結婚進來？）沒有，是
        到臺灣才講的」；「（警問：..你的意思本來是要跟她
        結婚的，對不對？）對」；「（警問：你明知婚姻是假
        的，為什麼要去登記？）不是登記的時候，是那時候還
        沒有說要假結婚，是我們辦完了在臺灣的時候，已經身
        分證都辦好了那個不是，那個戶口都辦好了，那個女人
        過來的時候，他才...跟我講說，...我們不要真結婚，
        我們辦假結婚好了，就是我們...口頭語這樣講，當初
        是..沒有這樣的思想，是到臺灣她才這樣提議的」（見
        本院卷第247頁背面、第248頁正、背面），核其陳述意
        旨，係說明其與蘇幼英之結婚非屬虛假，亦非以虛假之
        婚姻，向戶籍機關申請為結婚之戶籍登記甚明，自不得
        遽指被告在警詢中已經自白犯罪，且上開被告之警詢筆
        錄所載：「（警問：你與大陸配偶蘇幼英結婚，是為了
        讓大陸配偶順利來臺而預先串聯取得合法入境後，再辦
        理離婚事宜，有無？請解釋）有」（見警卷第7頁），
        亦與被告陳述之意旨不合，不能採為判決之基礎。
（三）、被告曾先後受檢察官訊問2次，第1次偵訊並未承認犯罪
        ，於第2次訊問時，先是否認犯罪，辯稱：不是假結婚
        云云，隨後則供稱：「我承認我是假結婚，警察局我說
        的是真的」云云（參見偵卷第13、14、22頁），惟依後
        述理由，本件不能證明被告與蘇幼英為假結婚，則被告
        在偵查中之自白，亦與事實不合。
（四）、被告在原審於99年12月3日行準備程序時，雖曾供稱：
        「我承認有檢察官所起訴之犯罪事實」，但於同一天所
        行之審判程序中則陳稱：「當初不是假結婚，到臺灣她
        就說要我跟她各過各的生活，我現在知道這是假結婚」
        等語（見原審卷第15頁、第24頁），實質上係於審判程
        序中就起訴之犯罪事實，為否認犯罪之陳述，原判決認
        被告已經在審理時「坦承不諱」，尚屬誤解。
（五）、查蘇幼英與被告在大陸結婚後來臺，一直與被告住在花
        蓮縣瑞穗鄉○○○路○段120巷7號，並與被告嫂嫂李秀
        鳳同住，97年或98年才到池上工作等情，已經蘇幼英結
        證明白，經核與證人李秀鳳所證述之情節相符（見本院
        卷第211頁正面至第216頁正面）。又證人吳萬德為被告
        所住瑞穗村之村長，幾年前因查報颱風災情，到被告家
        時，看過在庭的蘇女士（即蘇幼英）。李慶宗則是被告
        住所所在之瑞穗村15鄰鄰長，以前到被告家分發選舉資
        料時，曾多次看到「兩位（指被告及蘇幼英）都在」等
        情，亦分別經吳萬德、李慶宗到場結證明確（見本院卷
        第85頁背面起），經核蘇幼英、李秀鳳、吳萬德、李慶
        宗之上開證詞，並無矛盾不合之情事。
（六）、復查警員劉添興係於94年10月19日至97年3月23日，在
        被告所住瑞穗鄉瑞穗村15鄰擔任勤區警察，依照規定每
        月應訪查大陸來臺依親者2次，因涉及情蒐，訪查不會
        事先通知，其到過瑞穗鄉○○○路○段50號蘇幼英工作
        之溫泉餐廳及被告家訪查，訪查中，曾多次在被告家看
        到蘇幼英，並與蘇幼英對話等情，已經劉添興結證明確
        （參見本院卷第209頁正面至第210頁正面）。按劉添興
        就其執行訪查職務親自見聞所為之證詞，與證人吳萬德
        、李慶宗就執行公務時所見之證詞，均顯示被告與蘇幼
        英有同住一處之事實，又與蘇幼英、李秀鳳之證詞無所
        齟齬，上開各證人之陳述，自皆足信實，是蘇幼英入境
        後，確有與被告共同居住於花蓮縣瑞穗鄉○○○路○段
        120巷7號之事實，已經明白。
（七）、按共同生活本為婚姻之當然內涵，本件警方係於99年4
        月29日第1次詢問被告，有被告之警詢筆錄可按，而蘇
        幼英既在警方著手偵辦之多年之前，即有長期與被告共
        同居住之事實，已如上述，自難遽指被告於92年間，與
        蘇幼英在大陸地區所為之結婚係屬虛偽。被告在檢察官
        偵訊時及在原審行準備程序時所為認罪之陳述，要難認
        與事實相符，不得作為判斷之依據。
（八）、本件之關鍵，在於被告是否為使大陸地區人民蘇幼英非
        法進入臺灣地區，而在大陸地區與蘇幼英假結婚。但檢
        察官所憑被告在警詢、偵訊中之陳述，尚難遽為不利於
        被告之認定，已如上述。至檢察官所引之書證，僅能證
        明被告與蘇幼英有在大陸地區結婚、被告曾向戶政機關
        申辦結婚戶籍登記，並申請主管機關許可蘇幼英進入臺
        灣地區，及蘇幼英確依據主管機關之核准進入臺灣地區
        之事實，亦不能做為被告與蘇幼英是假結婚之證明。且
        既然不能證明被告與蘇幼英之婚姻為虛假，則被告以蘇
        幼英為其配偶，而向主管機關申請為結婚之戶籍登記或
        申請核准蘇幼英進入臺灣地區，即無不實或不法，自無
        使公務員在戶籍資料上登載不實後，持以行使，或使大
        陸地區人民非法進入臺灣地區之可言。
（九）、按刑事訴訟法第161條已於91年2月8日修正公布，其第1
        項規定：檢察官就被告犯罪事實，應負舉證責任，並指
        出證明之方法。因此，檢察官對於起訴之犯罪事實，應
        負提出證據及說服之實質舉證責任。倘其所提出之證據
        ，不足為被告有罪之積極證明，或其指出之證明方法，
        無從說服法院以形成被告有罪之心證，基於無罪推定原
        則，自應為被告無罪之判決，最高法院著有92年台上字
        第128號判例可憑。而依上開說明，檢察官所持論據既
        不足為被告有罪之積極證明，基於無罪推定原則，爰應
        為無罪判決，原審不察，遽對被告論罪科刑，上訴意旨
        指摘原判決不當，自為有理由，爰由本院將原判決撤銷
        ，並為被告無罪之諭知。
四、辯護人以被告與蘇幼英結婚之介紹人林金童，已經原審法院
    另案為交互詰問，而聲請調取該交互詰問筆錄，並聲請訊問
    證人林金童、呂芳忠，以證明被告與蘇幼英並非假結婚，且
    有同居之事實（見本院卷第42頁、第43頁、第240頁背面）
    ，惟因本件不能證明被告犯罪之事實已經明白，自無再贅為
    調查之必要。至辯護人提出關於蘇幼英之病歷摘要等文書，
    以證明被告與蘇幼英之所以尚無生育，係由於蘇幼英之疾病
    所致，並非假結婚（見本院卷第94頁以下），亦因同一理由
    ，而不須予以斟酌論述，均併予敘明。
據上論斷，應依刑事訴訟法第369條第1項前段、第364條、第301
條第1項，判決如主文。
本案經檢察官崔紀鎮到庭執行職務。
中    華    民    國   100    年    8     月    22    日
                   刑事庭審判長法  官   劉令祺
                               法  官   張健河
                               法  官   李水源
以上正本證明與原本無異。
如不服本判決，應於收受送達後10日內向本院提出上訴書狀，其
未敘述理由者，並得於提起上訴狀後10日內向本院補提理由書（
均須按他造當事人之人數附繕本）「切勿逕送上級法院」。
告訴人或被害人如對於本判決不服者，應具備理由請求檢察官上
訴，其上訴期間之計算係以檢察官收受判決正本之日期為準。
中    華    民    國   100    年    8     月    22    日
                               書記官   陳淑芬